【裁判字號】    98,訴,850
【裁判日期】    981023
【裁判案由】    損害賠償
【裁判全文】
臺灣臺北地方法院民事判決               98年度訴字第850號
原      告  甲○○
訴訟代理人  李銘洲律師
被      告  丙○○
            乙○○
上二人共同
訴訟代理人  劉明益律師
上列當事人間請求損害賠償事件，本院於民國98年9 月22日言詞
辯論終結，判決如下：
    主      文
原告之訴及假執行之聲請均駁回。
訴訟費用由原告負擔。
    事實及理由
一、按訴狀送達後，原告不得將原訴變更或追加他訴，但被告同
    意者，不在此限。被告於訴之變更或追加無異議，而為本案
    之言詞辯論者，視為同意變更或追加。民事訴訟法第255 條
    第1 項第1 款、第2 項定有明文。原告甲○○、卓亦然原依
    民法第184 條1 項、第185 條第1 項前段規定，起訴請求被
    告連帶給付原告甲○○、卓亦然新臺幣（下同）200 萬元，
    於訴狀送達後之民國98年4 月1 日，追加依消費借貸之法律
    關係有所請求，嗣於98年5 月13日，撤回原告卓亦然之起訴
    ，並依侵權行為之規定、消費借貸之法律關係，請求被告連
    帶給付原告甲○○200 萬元，迨至98年7 月7 日，改依預備
    合併有所請求，依侵權行為之規定，先位請求被告連帶給付
    原告甲○○200 萬元，依消費借貸之法律關係，備位請求被
    告丙○○給付原告甲○○200 萬元，核屬訴之變更、追加，
    被告無異議而為本案之言詞辯論，按之上開規定，原告所為
    訴之變更、追加，應予准許。
二、原告起訴主張：
  (一)被告丙○○、乙○○為訴外人匯智事業開發股份有限公司（
    下稱匯智公司）臺北營業處之處長、業務經理，渠等明知匯
    智公司經營已出現重大困難，為免原告領回因屆期而得領回
    之投資款，竟於97年2 月間，在原告臺北市○○○路住處，
    共同對原告施以詐術，佯稱匯智公司負責人即訴外人謝博隆
    將給予渠等投資利潤三分利之優惠，惟僅得以被告丙○○之
    個人名義投資，原告如不將已屆期之投資款領回，並另行投
    入資金200 萬元，被告丙○○將提供較優惠之二分利投資利
    息。原告為賺取二分利之投資利息，誤信被告丙○○、乙○○所言屬實，同意暫不領回已屆期之投資款，並於97年3 月
    6 日，將200 萬元匯至被告丙○○設於合作金庫東臺北分行
    帳號：0000000000000 號之帳戶內，詎匯智公司自97年4 月
    起即未按期支付約定之投資利息予會員，幾經查訪瞭解，始
    獲悉被告並未據實告知匯智公司之財務惡化狀況，致原告除
    未能及時取回投資款項外，更因而受有另筆投資200 萬元損
    害，爰依民法第184 條第1 項、第185 條第1 項前段規定，
    先位請求被告連帶負侵權行為損害賠償責任。
  (二)縱認被告2 人所為與侵權行為之要件有間，惟被告丙○○為
    進行系爭投資，因資金不足而向原告借款200 萬元，由原告
    將該等款項匯至被告丙○○個人帳戶，被告丙○○亦以其個
    人名義開立同面額之本票1 紙交原告收執，並於原告匯款後
    ，陸續於97年5 月至7 月間以其個人名義按月將利息44,000
    元匯至原告設於合作金庫復旦分行0000000000000 號之帳戶
    內。原告如擬自行投資匯智公司，均將相關投資款項匯入匯
    智公司之帳戶內，並由匯智公司與原告簽訂投資契約文件，
    或由匯智公司出具投資證明予原告，匯智公司就系爭投資所
    交付之本票，其受款人為被告丙○○而非原告，原告所交付
    之200 萬元，非原告自行投資匯智公司，而係被告丙○○向
    原告所借供作投資匯智公司之用，兩造間確有消費借貸契約
    存在，爰依消費借貸之法律關係，備位請求被告丙○○返還
    借款。
  (三)聲明：
  1.先位聲明：
  (1)被告應連帶給付原告200 萬元，及被告丙○○自98年3 月13
    日、被告乙○○自起訴狀繕本送達翌日即98年2 月25日起，
    均至清償日止，按年息5%計算之利息。
  (2)願供擔保，請准宣告假執行。
  2.備位聲明：
  (1)被告丙○○應給付原告200 萬元，及自98年3 月12日起至清
    償日止，按年息5%計算之利息。
  (2)願供擔保，請准宣告假執行。
三、被告抗辯：
  (一)原告所匯之200 萬元，其收款人固為被告丙○○，惟該筆款
    項係原告對匯智公司之投資，被告丙○○已於97年3 月10日
    將該等款項匯入匯智公司帳戶，並非丙○○或乙○○個人取
    得。而原告自93年間起即投資匯智公司，迄97年3 月止，曾
    匯入、匯出多筆鉅額款項，4 年內陸續取回本金及獲利，並
    多次參與事業機構之旅遊、尾牙聚餐，與負責人謝博隆熟識
    ，了解公司狀況，經常介紹朋友投資、拿佣金，其投資利潤
    均按時領取，對匯智公司之營運情形知之甚詳，對投資匯智
    公司有足夠之判斷力，其於97年3 月間仍願意繼續投資200
    萬元，係基於原告自己對匯智公司經營之瞭解及信賴，與被
    告無涉。原告於匯智公司之投資，可隨時自由領回，被告並
    未以暫不領回已屆期投資款為條件招募資金，且匯智公司於
    97年4 、5 月間仍持續支付投資獲利，被告匯款予匯智公司
    前，亦曾調閱匯智公司全部土地登記謄本，查核無誤後，始
    進行匯款，被告如明知匯智公司經營困難、財務惡化，何以
    不先行領回被告丙○○自行投資之22,144,458元、被告乙○○自行投資之26,655,375元，任憑損失擴大，被告亦於匯智
    公司財務狀況惡化後，始知悉其事，原告主張被告故意隱瞞
    匯智公司經營出現重大困難之事，向原告詐取投資款200 萬
    元，並非事實。
  (二)被告丙○○與原告間就原告所匯之200 萬元並無成立消費借
    貸之意思，該等款項係為集資以投資匯智公司之用，原告就
    此200 萬元，亦認係對匯智公司之投資，而於97年10月24日
    主張此200 萬元為匯智公司之投資債權，向臺灣臺中地方法
    院聲請支付命令，請求匯智公司、業務員、股東負連帶賠償
    之責，足見原告投資之初、匯智公司停止發放利潤、向匯智
    公司催討債權，始終認定系爭200 萬元係其對匯智公司之投
    資，並非被告丙○○個人之借貸。又系爭投資利潤，係由匯
    智公司整筆匯入被告丙○○之帳戶，再由被告丙○○按所介
    紹投資人之投資金額進行分配，因匯智公司負責人謝博隆曾
    向經理人員保證獲利可於97年7 月底全部發放，被告丙○○
    乃於97年5 月之後先行墊付2 個月之投資利潤，並非消費借
    貸之利息。至被告丙○○所簽發交原告收執之本票，原告應
    於匯智公司開立本票或憑證時返還被告丙○○，被告丙○○
    已於97年3 月17日交付匯智公司開立之本票予原告，惟原告
    拒不將該本票返還被告丙○○，依常理，倘系爭200 萬元係
    被告丙○○個人之借貸，被告丙○○當無須將匯智公司簽發
    之本票交付原告收執，該本票亦不足以證明借貸之事實。
  (三)聲明：
  1.駁回原告之訴及假執行之聲請。
  2.如受不利之判決，願供擔保，請准宣告免為假執行。
四、兩造不爭執之事項：
  (一)原告自93年2 月起開始投資匯智公司，被告丙○○、乙○○
    為匯智公司臺北營業處之處長、業務經理。
  (二)原告於97年3 月6 日匯款200 萬元至被告丙○○設於合作金
    庫東臺北分行帳號：0000000000000 號之帳戶內，被告丙○○於97年3 月10日存款1,100 萬元至匯智公司設於合作金庫
    西屯分行帳號：0000000000000 號之帳戶內（本院卷第6 、
    、41、104 、108 頁）。
  (三)被告丙○○於97年3 月10日簽發以原告為受款人，金額：20
    0 萬元、到期日：98年3 月11日之本票交原告收執，並於97
    年3 月17日，將匯智公司所簽發以丙○○為受款人，金額：
    200 萬元、到期日：98年3 月11日之本票交原告收執（本院
    卷第7 頁、第85頁）。
五、得心證之理由：
  A.先位部分：
    原告主張被告共同施以詐術，故意隱瞞匯智公司之財務惡化
    狀況，致其投資匯智公司而罹受200 萬元之損害，被告應負
    侵權行為損害賠償之責，為被告所否認，並以前詞置辯，是
    此部分所應審究者為：被告有無共同對原告施以詐術，致原
    告投資匯智公司而罹受200 萬元之損害？茲論述如下：
  (一)按當事人主張有利於己之事實者，就其事實有舉證之責任，
    民事訴訟法第277 條前段定有明文。又損害賠償之債，以有
    損害之發生及有責任原因之事實，並二者之間，有相當因果
    關係為成立要件。故原告所主張損害賠償之債，如不合於此
    項成立要件者，即難謂有損害賠償請求權存在，最高法院48
    年度臺上字第481 號復著有判例意旨可資參照。原告主張被
    告應負侵權行為損害賠償之責，無非係以：被告明知匯智公
    司經營已出現重大困難，財務狀況已持續惡化，竟共同隱瞞
    上情，力勸原告暫勿將已屆期之投資款領回，並佯稱原告如
    不將已屆期之投資款領回，並另行投入資金200 萬元，被告
    丙○○將提供較優惠之二分利投資利息為其論據。惟查：原
    告就被告故意隱瞞匯智公司經營已出現重大困難，財務狀況
    已持續惡化，詐騙其投資匯智公司200 萬元一事，並未舉證
    以實其說，其主張被告應負侵權行為損害賠償之責，本難憑
    採。且被告除向客戶介紹投資匯智公司外，亦自行投資匯智
    公司，迄至匯智公司爆發違法吸金之事，被告丙○○尚有投
    資款22,144,458元未取回，被告乙○○尚有投資款26,655,3
    75元未取回，有臺灣臺中地方法院97年度司促字第37559 、
    36569 、37111 、36570 、37 558號支付命令附卷足憑（本
    院卷第80-84 頁），倘被告明知匯智公司經營已出現重大困
    難，財務狀況已持續惡化之事，衡情當無任憑損害擴大，而
    不先行將所投資款項取回之理，足見被告告知原告系爭投資
    機會時，對匯智公司之經營、財務狀況惡化一事亦無所悉，
    原告主張被告以隱瞞匯智公司經營、財務狀況之方式詐騙其
    投資匯智公司，應非事實。況原告自93年間起即投資匯智公
    司，迄97年3 月止，匯入、匯出多筆數百萬元款項，4 年內
    陸續取回本金及獲利，有原告投資匯智公司對帳單在卷可憑
    （本院卷第42-79 頁、第155-172 頁），足證原告對匯智公
    司之營運情形知之甚詳，對投資匯智公司亦具備足夠之判斷
    力，其決定將系爭200 萬元投資匯智公司，顯係基於其對匯
    智公司之瞭解及先前之投資經驗，與被告僅告知有此一投資
    機會之行為無涉，其事後因投資虧損所受之損害與被告之行
    為間，難謂有相當因果關係存在，原告請求被告賠償因投資
    虧損所受之損害，尚非正當。
  (二)綜上，原告未能舉證證明被告有以隱瞞匯智公司經營、財務
    狀況之方式詐騙其投資匯智公司情事，且其本於對匯智公司
    之瞭解及先前之投資經驗決定進行系爭投資，其後因投資所
    受之損害與被告之行為間，並無相當因果關係存在，其主張
    依侵權行為之規定，請求被告連帶負賠償賠償之責，核屬無
    據，不應准許。
  B.備位部分：
    原告主張其與被告丙○○就系爭200 萬元有借貸之法律關係
    存在，為被告所否認，並以前詞置辯，是此部分所應審究者
    為原告與被告丙○○間就系爭200 萬元有無借貸合意存在？
    茲論述如下：
  (一)按民事訴訟如係由原告主張權利者，應先由原告負舉證之責
    ，若原告不能舉證，以證實自己主張之事實為真實，則被告
    就其抗辯事實即令不能舉證，亦應駁回原告之請求。又當事
    人主張有金錢借貸關係存在，須就其發生所須具備之特別要
    件即金錢之交付及借貸意思表示互相一致負舉證之責任，若
    僅證明有金錢之交付，未證明借貸意思表示互相一致者，尚
    不能認為有金錢借貸關係存在（最高法院82年臺上字第1723
    號、81年度臺上字2372號裁判意旨參照）。原告主張被告丙○○受領系爭200 萬元係本於兩造間之借貸合意，為被告所
    否認，依舉證責任分配之原則，自應由原告就兩造間借貸意
    思表示互相一致負舉證之責。就此，原告係以系爭投資非以
    原告名義為之，且被告丙○○於原告匯款後，業以其個人名
    義開立同面額之本票1 紙交原告收執，並按月給付利息予原
    告為論據。惟查：
  1.票據為無因證券，被告丙○○交付票據之原因甚多，或為贈
    與、或為買賣、或為擔保、或為確保已存在之法律關係、或
    為消滅已存在之法律關係，非限於借貸，僅憑票據之交付，
    尚不足以證明其原因關係，自不得僅以被告丙○○以其個人
    名義開立同面額本票交原告收執，即遽論原告與被告丙○○
    間存有借貸之法律關係。且系爭200 萬元係為投資匯智公司
    ，該次投資僅得以被告丙○○之名義為之，投資人投資後，
    由被告丙○○以其個人名義開立與投資金額相同金額之本票
    予投資人，待匯智公司出具憑證後，再以該憑證換回被告丙○○所開立之本票，業據證人即參與系爭投資之蔡琬甯於本
    院審理時，證稱：「最後一筆產品因為是謝博隆是要給公司
    高階主管，所以我的錢是匯到丙○○的帳戶，丙○○再幫我
    們轉到公司，公司還沒有給我憑證的時候，是由丙○○先開
    本票給我，公司給我憑證之後，我再將本票還給丙○○」等
    語（本院卷第243 頁），足見被告丙○○交付以其個人名義
    開立之本票，係為確保投資人之權利，避免被告丙○○收受
    款項後未持以投資匯智公司，目的在於擔保投資人之投資，
    倘該本票為借貸之憑據，系爭投資係屬被告丙○○個人之投
    資，被告丙○○又何須將匯智公司出具之投資憑證交付予各
    該投資人？原告將系爭200 萬元交付予被告丙○○之情形，
    既與證人蔡琬甯相同，而其業於97年3 月17日收受被告丙○○交付之匯智公司投資憑證（本院卷第85頁），復為其所是
    認，堪認原告所交付之200 萬元係其以被告丙○○名義投資
    匯智公司之款項，其主張系爭200 萬元係其借予被告丙○○
    ，尚非可採。
  2.雖原告主張系爭投資係以被告丙○○之名義為之，且匯智公
    司出具之投資憑證業經護貝，無法背書轉讓予原告，系爭20
    0 萬元係被告丙○○向原告所借供作投資匯智公司之用等語
    。惟查：原告得否持系爭投資憑證對匯智公司主張投資權利
    ，與原告、被告丙○○間是否為借貸關係，並無必然關係，
    原告縱不得逕向匯智公司主張投資權利，原告、被告丙○○
    間亦非當然為借貸關係，尚難僅以系爭投資以被告丙○○之
    名義為之、投資憑證無法背書轉讓予原告，即推定系爭200
    萬元係原告借予被告丙○○。且系爭投資雖以匯智公司高階
    主管之名義為之，然匯智公司針對個別投資人單筆金額均另
    行出具憑證（本票），原告於匯智公司爆發違法吸金事件後
    ，已持被告丙○○交付之投資憑證向匯智公司主張權利，並
    聲請臺灣臺中地方法院核發支付命令，業據證人即匯智公司
    處經理於本院審理時，證稱：「事後我才知道，公司有針對
    個別投資人單筆金額開立本票」、「（個別投資人是否可以
    直接針對匯智公司主張權利？）成立自救會將此問題提出來
    討論，後來有說可以，最後一個產品個別投資的債權都有被
    承認」等語（本院卷第245 頁），並有臺灣臺中地方法院97
    年度司促字第42444 號支付命令在卷足憑（本院卷第229-23
    3 頁），足徵原告亦未認定系爭200 萬元係其借予被告丙○○，否則其何以收受被告丙○○交付之投資憑證？事後又何
    以持該投資憑證向匯智公司主張系爭200 萬元為其所投資？
    原告交付系爭200 萬元之目的，應在於以被告丙○○名義投
    資匯智公司，其與被告丙○○就系爭200 萬元並無借貸合意
    ，應堪認定。
  (二)綜上，原告未能舉證證明其與被告丙○○間就系爭200 萬元
    有借貸合意存在，其主張依借貸之法律關係，請求被告丙○○返還借款200萬元，洵非正當，不應准許。
六、從而，原告依侵權行為之規定，先位請求被告連帶給付原告
    200 萬元，及被告丙○○自98年3 月13日、被告乙○○自起
    訴狀繕本送達翌日即98年2 月25日起，均至清償日止，按年
    息5%計算之利息，及依消費借貸之法律關係，備位請求被告
    丙○○給付原告200 萬元，及自98年3 月12日起至清償日止
    ，按年息5%計算之利息，均無理由，應予駁回。原告之訴既
    經駁回，其假執行之聲請，亦失所附麗，應併予駁回。
七、本件事證已臻明確，兩造其餘攻擊防禦方法及所提證據，核
    與本件判決結果不生影響，爰不另一一論述，併予敘明。
八、結論：本件原告先位、備位之訴，均無理由，依民事訴訟法
    第78條，判決如主文。
中    華    民    國    98    年    10    月    23    日
                      民事第二庭法  官  陳秀貞
以上正本係照原本作成。
如對本判決上訴，須於判決送達後20日內向本院提出上訴狀。
中    華    民    國    98    年    10    月    23    日
                                書記官  劉碧輝


司法院資訊處製作；財團法人民間司法改革基金會備份。
